臺灣臺南地方法院民事判決　　　　　　　 94年度訴字第684號
原　　　告　　甲○○
兼訴訟代理人　乙○○
被　　　告　　行政院國軍退除役官兵輔導委員會台南縣榮民服
　　　　　　　務處
法定代理人　　于作亮
訴訟代理人　　程蜀漢
上列當事人間，請求返還標購金事件，本院於民國九十四年八月
十八日言詞辯論終結，判決如下：
    主  文
被告應給付原告新台幣伍拾壹萬元，及自民國九十四年七月七日
起至清償日止，按週年利率百分之五計算之利息。
原告其餘之訴駁回。
訴訟費用由被告負擔。
本判決第一項於原告以新台幣壹拾柒萬元為被告供擔保後，得假
執行；但被告如於執行標的物拍定、變賣或其他財產權執行程序
終結前，以新台幣伍拾壹萬元為原告預供擔保後，得免為假執行
。
原告其餘假執行之聲請駁回。
    事　　　實
甲、原告方面
一、聲明：求為判決：
    (一)被告應給付原告新台幣（下同）五十一萬元，及自民國（
      下同）八十三年九月八日起至清償日止按年利率百分之五
      計算之利息。
    (二)原告願供擔保，請准宣告假執行。
二、陳述：
    (一)被告於八十三年八月二十三日拍賣行政院國軍退除役官兵
      輔導委員會所管理第三人龔路華所有坐落於台南縣新化鎮
      ○○○段一一一八號土地（面積一二五五五平方公尺）應
      有部分二五八九分之八八（以下簡稱系爭土地），及其上
      建物，門牌號碼台南縣新化鎮山腳里五甲勢四三號房屋（
      以下簡稱系爭房屋）。
    (二)被告於拍賣時，將上開土地明確標明為建地，原告之被繼
      承人蕭貴譜（亦為榮民，但非農民）以五十一萬元標得上
      開房地，並於同年九月七日繳清全部價金。惟因系爭土地
      係屬特定專用區之農牧用地，地目為旱地，直至今日亦未
      變更地目，在當時有效施行之土地法第三十條規定限制下
      ，無法移轉予未具自耕能力之原告被繼承人蕭貴譜。蕭貴
      譜已於九十二年七月九日死亡，原告二人為其繼承人。
    (三)按最高法院六十四年台上字第一三五二號判例意旨謂：「
      土地法第三十條規定，私有農地所有權之移轉，其承受人
      以承受後能自耕者為限，而此項承受人自耕能力之有無，
      縱未經當事人主張或抗辯，法院亦應先為調查認定，以為
      判斷之依據，倘承買人並無自耕能力而承買私有農地，即
      係以不能之給付為契約標的，依民法第二百四十六條第一
      項前段之規定，其契約為無效。」，足見當時兩造間關於
      系爭土地之買賣因以不能之給付為標的而無效（契約在當
      時即已屬無效，法理上，亦不可能因嗣後刪除土地法第三
      十條之規定而變為有效）。
    (四)兩造間系爭土地買賣契約無效，被告受領蕭貴譜給付之買
      賣價金五十一萬元即屬無法律上之原因而受利益，蕭貴譜
      受有給付買賣價金之損害，構成不當得利。依民法第一百
      七十九條規定，被告自應返還其所受之利益。被告明知上
      開土地屬農牧用地，竟於標單上記載為建地，顯見其惡意
      或至少有重大過失，且於嗣後得知此項情形無法辦理移轉
      登記時，竟任令拖延至今達十餘年，任憑原告如何請求，
      亦不返還買賣價金。依民法第一百八十二條第二項所定，
      被告除應返還所受領之買賣價金外，亦應附加利息一併償
      還。
    (五)退步言，即令本件買賣契約非屬無效，或雖無效但卻得起
      死回生而變為有效者，因被告亦遲不辦理所有權移轉登記
      及交付買賣標的物，屢經催告均未依約照辦，遲誤十年有
      餘（即今自土地法於民國八十九年一月二十六日修法起算
      ，至少遲誤五年餘），顯然違反民法第三四八條第一項所
      定「物之出賣人，負交付其物於買受人，並使其取得該物
      所有權之義務」，原告亦得依法解除買賣契約，並依民法
      第二百五十九條第二款規定請求回復原狀（即請求償還所
      受領之金錢及利息，其計算方式同前述不當得利部分）。
三、證據：提出：(一)台南縣榮民服務處九十三年八月十八日不動
    產權利移轉證明書影本乙紙、(二)標單及收據影本各乙紙、(三)
    台南縣稅捐稽徵處新化分處南縣稅新分二字第0940125247號
    函影本及第0000000000函各乙份、(四)戶籍謄本乙份、(五)台南
    縣新化鎮○○○段一一一八地號土地謄本乙份、(六)台灣台南
    地方法院七十六年度繼字第一號裁定及確定證明書影本乙份
    、(七)照片兩張等為證。
乙、被告部分
一、聲明：求為判決：
    (一)原告之訴駁回。
    (二)如受不利之判決，願供擔保免為假執行。
二、陳述：
    (一)緣第三人龔路華於七十五年十月八日死亡，經鈞院指定被
      告之上級機關即行政院國軍退除役官兵輔導委員會為其遺
      產管理人，嗣經該會提出聲請後，鈞院以七十六年度繼字
      第一號裁定准予公示催告，命龔路華之繼承人、債權人及
      受遺贈人等，應於一定之期間內承認繼承、報明債權或願
      受遺贈與否之聲明，詎期滿未有任何人承認繼承、報明債
      權或聲明願受遺贈。惟龔路華生前遺有坐落台南縣新化鎮
      ○○○段一一一八地號、地目旱、面積一點二五五五公頃
      、持分二五八九之八八之土地一筆，及其上未保存登記建
      物、門牌號碼台南縣新化鎮山腳里五甲勢四三號之建物一
      棟，因保管不易，遂向鈞院提出准予變賣之聲請，經鈞院
      八十二年九月二十三日南院賢民乙字第68590號函准予備
      查在案，即委由被告實施變賣程序，被告先於八十三年八
      月六日在中華日報第六版刊登遺產標售公告，公告內容略
      以：「三、公告事項：(一)不動產所在地及種類：１土地：
      坐落台南縣新化鎮○○○段（地號）一一一八號（地目）
      建、面積：一公頃二五公畝五五平方公尺、持分：二五八
      九分之八八。２房屋：同右地號上之建築物即台南縣新化
      鎮山腳里五甲勢四三號，平方一間，拍賣後由承購人以所
      有權狀接收，產權清楚，保證無任何糾紛。」等，繼於八
      十三年八月二十三日開標結果，由原告父親蕭貴譜以五十
      一萬元得標，且於八十三年九月七日繳清標價，惟事後不
      知何故，迄今仍未辦所有權移轉登記。
    (二)查系爭土地，被告於標售內部作業期間，一直以地目旱地
      來作業，此有故榮民龔路華遺產標售查訪及售價預估資料
      表為憑，詎於報社刊登標售公告時，誤繕地目為建地，此
      錯誤之形成，究為承辦人之疏失，或係報社之誤植，因時
      日已久，原稿佚失及當時之承辦人業已離職等原因而無可
      考，惟被告對此坦承有疏失。然查，我國土地之登記，係
      採公示主義，任何人均得向地政機關申請系爭標售標的物
      之土地登記謄本，以究明土地之現況，原告之父親疏而未
      為，遽而參與投標，當亦難免分擔過失責任。
    (三)原告不得主張返還標購金之理由如下：
      1.按錯誤之意思表示或因被詐欺，而為意思表示者，表意
        人得撤銷之，民法第八八條、第九二條固著有明文，惟
        錯誤之意思表示，自意思表示後，經過一年而消滅；被
        詐欺之意思表示，應於發現詐欺後一年內為之，但意思
        表示後，經過十年，不得撤銷，民法第九十條、第九十
        三條亦分別著有明文。系爭土地標售時間為八十三年八
        月二十三日，距原告提起本訴之時間九十四年六月二日
        ，早已超過十年，被告依法自得主張時效業已消滅，原
        告爰不得主張撤銷標售買得之意思表示，雙方之買賣契
        約仍然存在，原告不得請求返還標購金。
      2.民法上之債權負擔行為與物權處分行為有所區分，查八
        十九年一月二十六日修正前土地法第三十一條第二十一
        項即已明定：「違反前項規定者，其所有權之移轉無效
        。」該條所指無效部分，應僅限於所有權移轉之物權處
        分無效，惟買賣之債權負擔行為部分，則應仍屬有效範
        圍，至於買賣標的物是否因受到法令之限制，而無法交
        付，則屬債務不履行之範疇。此外依民法第二百四十六
        條第一項之規定：「以不能之給付為契約標的者，其契
        約為無效。但其不能情形可以除去，而當事人訂時並預
        期於不能之情形除去後為給付者，其契約仍為有效。」
        ，足資買賣契約之當事人於訂約時，非不得以不能給付
        之物為買賣標的物。
        (1)被告於八十三年八月二十三日變賣系爭土地時，買受
          人即原告之被繼承人蕭貴譜以五十一萬元得標，雖因
          其時蕭貴譜不具有自耕農之身分，礙於當時土地法第
          三十一條之規定，而無法辦理所有權移轉登記，惟嗣
          後土地法第三十一條於八十九年一月二十六日修正廢
          除該條規定後，買受人蕭貴譜即得據以辦理所有權移
          轉登記，即自八十三年八月二十三日蕭貴譜得標伊始
          ，至八十九年一月二十六日廢除禁止所有權移轉登記
          之日止，期間長達五年半，在此期間內蕭貴譜從未主
          張與被告間所訂之買賣契約無效，亦未曾請求被告返
          還買賣價金，此即足徵蕭貴譜與被告訂約時，即有預
          期於不能之情形除去後為給付之意思，基此，原告等
          因繼承取得蕭貴譜買受人之地位，依前開規定，自僅
          能請求被告給付買賣標的物即系爭土地，而不得另行
          主張買賣契約無效。
        (2)蕭貴譜自八十三年八月二十三日買得上開房地，在其
          生前未曾要求被告配合辦理買賣標的物之所有權移轉
          登記，迨原告繼承後，始於九十三年八月間來被告處
          提出辦理所有權移轉登記之要求，被告旋於九十三年
          八月十八日製作「不動產權利移轉證明書」，交付原
          告憑以持向地政機關辦理所有權移轉登記，由此事實
          經過，足以證明被告並不應負任何遲延責任，原告主
          張被一項告應負遲延之損害賠償責任，顯無理由。
三、證據 ：提出：(一)第三人龔路華死亡診斷書乙紙、(二)台灣台南
    地方法院七十六年度繼字第一號裁定兩紙、(三)土地所有權狀
    乙紙、(四)台灣台南地方法院七十六年度繼字第一號八十二年
    九月二十三日函乙紙、(五)台灣中華日報分類廣告費收據及報
    紙乙紙、(六)故榮民龔路華遺留不動產標售監標情形報告表乙
    紙、(七)收據乙紙、(八)行政院國軍退除役官兵輔導委員會台南
    縣榮民服務處故榮民龔路華遺產公開標售紀錄乙紙、(九)戶籍
    謄本乙份、(十)買賣所有權移轉契約書乙紙、(十一)原告乙○○傳
    真乙份、(十二)台南縣榮民服務處不動產九十三年八月十八日權
    利移轉證明書等為證。
丙、本院依職權函台南縣新化地政事務所、台南縣稅捐稽徵處新
    化分處。
    理　　　由
一、按訴狀送達後，原告不得將原訴變更或追加他訴，但該訴訟
    標的對於數人必須合一確定時，追加其原非當事人之人為當
    事人者，不在此限，民事訴訟法第二百五十五條第一項第五
    款定有明文。本件訴訟標的為原告之被繼承人蕭貴譜對於被
    告之不當得利返還請求權，蕭貴譜於九十二年七月九日死亡
    ，其繼承人為其配偶甲○○、其女乙○○，有原告提出戶籍
    謄本二份在卷可明，則蕭貴譜對於被告之不當得利請求權，
    應由甲○○、乙○○因繼承而公同共有，此項訴訟標的，對
    於蕭貴譜之全體繼承人自屬必須合一確定，則原告乙○○於
    起訴後追加甲○○為原告當事人，合於前揭法律之規定，應
    予准許。
二、原告起訴主張：被告於八十三年八月二十三日拍賣所管理故
    榮民龔路華所有坐落台南縣新化鎮○○○段一一一八號、地
    目旱、面積一二五五五平方公尺土地之應有部分二五八九分
    之八八，及其上建物門牌號碼台南縣新化鎮山腳里五甲勢四
    三號未保存登記房屋。被告於拍賣公告，誤將系爭土地標示
    為建地，原告之被繼承人蕭貴譜（亦為榮民，非農民）以五
    十一萬元得標買受系爭房地，於同年九月七日繳清全部價金
    。惟因系爭土地係屬特定專用區之農牧用地，在當時有效施
    行之土地法第三十條規定限制下，無法辦理所有權移轉登記
    。故兩造間關於系爭土地之買賣因以不能之給付為標的而無
    效，契約在當時既屬無效，法理上，亦不可能因嗣後土地法
    第三十條規定刪除而變為有效。建物部分因龔路華非該未保
    存登記建物之納稅義務人，亦無法申請稅捐機關辦理稅籍變
    更登記，且土地之買賣既屬無效，僅買受建物亦無用，故兩
    造間系爭買賣契約無效，被告受領買賣價金五十一萬元即屬
    無法律上之原因而受利益，原告二人為蕭貴譜之繼承人，爰
    依不當得利之法律關係，請求被告給付五十一萬元及自八十
    三年九月八日起至清償日止，按年息百分之五計算之利息等
    語。
三、被告則抗辯：被告係經法院指定為故榮民龔路華之遺產管理
    人，而變賣龔路華所有系爭土地與未登記建物，系爭土地為
    農地，被告雖因疏失於公告中誤繕地目為建地實施變賣程序
    ，惟土地登記既採公示主義，原告之被繼承人蕭貴譜疏未向
    地政機關申請查閱土地登記簿謄本，遽而參與投標，亦應分
    擔過失責任。被告基於下述理由，認原告不得請求返還買賣
    價金：
    (一)系爭土地標售時間為八十三年八月二十三日，距原告提起
      本訴之時間九十四年六月二日，已超過十年，原告不得撤
      銷標售買得之意思表示，故兩造之買賣契約仍然存在，原
      告不得請求返還標購金。
    (二)修正前土地法第三十條所指無效部分，應僅限於所有權移
      轉之物權處分無效，惟買賣之債權負擔行為部分，則應仍
      屬有效範圍，至於買賣標的物是否因受到法令之限制，而
      無法交付，則屬債務不履行之範疇。此外依民法第二百四
      十六條第一項但書之規定，買賣契約之當事人於訂約時，
      非不得以不能給付之物為買賣標的物。蕭貴譜自八十三年
      八月二十三日得標始，至八十九年一月二十六日廢除土地
      法第三十條，期間長達五年半，蕭貴譜從未主張系爭買賣
      契約無效，亦未曾請求被告返還買賣價金，足徵蕭貴譜與
      被告訂約時，即有預期於不能之情形除去後為給付之意思
      原告即不得主張買賣契約無效。
    (三)又蕭貴譜自八十三年八月二十三日買受系爭房地後，在其
      生前未曾要求被告辦理所有權移轉登記，迨原告繼承後，
      始於九十三年八月間提出辦理所有權移轉登記之要求，被
      告旋於九十三年八月十八日製作「不動產權利移轉證明書
      」，交付原告憑以向地政機關辦理所有權移轉登記，足證
      被告並未遲延，原告主張被一項告應負遲延之損害賠償責
      任，亦無理由。
四、兩造不爭執之事實
    (一)被告為已故榮民龔路華之遺產管理人，於八十三年八月二
      十三日合併拍賣龔路華所有坐落台南縣新市鄉○○○段一
      一一八地號、地目旱、面積一二五五五平方公尺、應有部
      分二五八九分之八八之土地，及土地上建物即門牌台南縣
      新市鄉山腳里五甲勢四三號未保存登記房屋（平方）一棟
      ，由原告之被繼承人蕭貴譜以五十一萬元得標買受，蕭貴
      譜於八十三年九月七日付清全部買賣價金。
    (二)上開土地於八十三年八月二十三日編定使用種類為特定專
      用區農牧用地，至今仍屬特定專用區農牧用地。被告於拍
      賣公告中將系爭土地地目誤繕為建地。
    (三)原告之被繼承人蕭貴譜非農民，無自耕能力。
    (四)被告於原告繼承後，於九十三年八月十八日就系爭拍賣之
      土地、房屋發給不動產權利移轉證明書予原告，以憑辦理
      產權移轉登記。原告持向台南縣稅捐稽徵處新化分處申請
      系爭未保存登記房屋稅籍證明，為該處以系爭建物納稅義
      務人非龔路華，未獲核准。
五、至原告以系爭房地買賣契約因違反八十九年一月二十六日修
    正前土地法第三十條之強制規定而無效，主張被告受領買賣
    價金五十一萬元無法律上原因，本於不當得利返還請求權，
    請求被告給付該五十一萬元，則為被告否認，並以前揭情詞
    置辯，則本院應審究者為系爭房地買賣契約之效力為何？被
    告受領系爭買賣價金有無法律上之原因？
六、關於土地買賣契約部分
    (一)依八十九年一月二十六日修正前土地法第三十條第一項前
      段、第二項之規定「私有農地所有權之移轉，其承受人以
      能自耕者為限，並不得移轉為共有。違反前項規定者，其
      所有權之移轉無效。」，又依民法第二百四十六條第一項
      前段之規定「以不能之給付為契約標的者，其契約為無效
      。」。系爭土地經編定為特定專用區農牧用地，故榮民龔
      路華於六十四年五月十五日經登記取得所有權應有部分二
      五八九分之八八，有台南縣新化地政事務所檢送之新舊土
      地登記簿謄本、地籍異動索引各一份附卷為證。被告經本
      院七十六年度繼字第一號指定為龔路華之遺產管理人，亦
      據提出上開民事裁定一份附卷。原告之被繼承人蕭貴譜非
      農民，不具自耕能力，為兩造所不爭執。按土地法第三十
      條係就私有農地所有權移轉之物權行為所作之強制規定，
      關於約定負擔移轉該項土地所有權之債務之債權行為，固
      不在限制之列，然該債權契約所約定之給付，顯係以移轉
      私有農地所有權予無自耕能力之人，因違反修正前土地法
      第三十條之強制規定，而屬法律上之給付不能，亦即客觀
      自始給付不能，依民法第二百四十六條第一項前段規定，
      其債權契約亦屬無效。
    (二)次按契約所約定之給付能否給付，應以契約成立時決之，
      若斯時所約定之給付已屬不能，縱嗣後該不能之情形得以
      除去，亦不得謂契約非以不能給付為標的（最高法院八十
      六年度台上字第五○七號裁判要旨參照）。系爭買賣契約
      成立於八十三年八月二十三日，依當時施行有效之土地法
      第三十條規定，買賣契約既約定移轉私有農地所有權予無
      自耕能力之原告被繼承人蕭貴譜，其契約依法已屬無效，
      無效之法律行為係自始、當然、確定無效，不因一定程序
      或時間之經過而補正，自不因八十九年一月二十六日修正
      公布刪除土地法第三十條之規定而變為有效，易言之，契
      約既屬無效，債權人自無從本於契約為債務不履行之請求
      。被告抗辯買賣之債權行為仍屬有效，僅因標的物之移轉
      受法令限制無法交付，屬債務不履行範疇，尚有誤解。
    (三)又民法第二百四十六條第一項固規定「但其不能情形可以
      除去，而當事人訂約並預期於不能之情形除去後為給付者
      ，其契約仍為有效。」，惟此係針對第一項前段以客觀自
      始給付不能為契約標的致契約無效所為之例外規定，準此
      ，修正前土地法第三十條就私有農地所有權移轉之物權行
      為所作之強制規定，關於約定負擔移轉該項土地所有權之
      債務之債權行為，固不在限制之列，然關於農地買賣，承
      買人雖係無自耕能力之人，但當事人需約定由承買人指定
      登記與任何有自耕能力之第三人，或具體約定登記與有自
      耕能力之特定第三人者，始有民法第二百四十六條第一項
      但書之適用，認其契約為有效（最高法院八十二年度台再
      字第七二號裁判意旨參酌）。綜觀卷附兩造分別提出關於
      被告標售系爭土地之標售公告、標售紀錄、監標情形報告
      表、不動產權利移轉書及蕭貴譜買受之標單、給付價金收
      據等，均無具體約定登記與有自耕能力之第三人之記載，
      被告復未舉證以實其說，自不足以認定系爭農地買賣契約
      有民法第二百四十六條第一項但書之適用。則被告抗辯蕭
      貴譜自八十三年八月二十三日得標至八十九年一月二十六
      日廢除土地法第三十條，期間長達五年半，從未主張契約
      無效，亦未曾請求被告返還買賣價金，即認已有預期於不
      能之情形除去後為給付之意思云云，要不足採。至被告另
      抗辯土地登記採公示主義，蕭貴譜未事先查明土地使用類
      別即逕予買受，亦應負擔過失責任云云，按被告於拍賣公
      告誤繕地目為建地，致以不能之給付為契約標的，既屬被
      告之疏失，此項疏失不應轉嫁由原告承擔，且縱原告之被
      繼承人疏未查明土地登記事項，亦不足使無效之買賣契約
      變為有效，是被告此部分抗辯，亦無足採。
七、關於建物買賣契約部分
    (一)被告雖抗辯所變賣之系爭台南縣新化鎮山腳里五甲勢四三
      號未保存登記建物為故榮民龔路華所有，惟查，該建物建
      築完成於四十四年十月，最早登記之納稅義務人為蕭仁道
      ，嗣變更為承買人標清米，異動日期則不可考，至今其納
      稅義務人仍為標清米，原告持被告於九十三年八月十八日
      核發之不動產權利移轉證明書申請系爭建物之稅籍證明時
      ，為台南縣稅捐稽徵處新化分處以「建物之納稅義務人非
      龔路華」、「旨揭門牌坐落建物所有人非龔路華君」為由
      ，未獲核准，有台南縣稅捐稽徵處新化分處查覆函及檢送
      之稅籍異動資料在卷可明。而由被告所提出龔路華與標清
      米於六十四年五月十五日約定之土地、建築改良物所有權
      移轉契約書與其上黏貼之契稅繳納通知書（被告陳述無正
      本，僅能提出影本），僅見買賣系爭土地之記載，並無約
      定買賣系爭建物之記載，則龔路華於買受系爭土地時，有
      無一併買受系爭未保存登記建物，即屬不明（依戶政網路
      個人基本資料，標清米已於九十一年五月二十日死亡），
      則被告於八十三年八月二十三日與系爭土地合併變賣之系
      爭建物是否為故榮民龔路華之遺產，自非無疑義。
    (二)縱認系爭建物為故榮民龔路華之遺產，惟按法律行為之一
      部分無效者，全部皆為無效，但除去該部分亦可成立者，
      則其他部分，仍為有效。民法第一百十一條定有明文。然
      民法第一百十一條但書之規定，非謂凡遇給付可分之場合
      ，均有其適用。尚須綜合法律行為之旨趣、當事人訂約時
      之真意、交易之習慣、其他具體情事，並本於誠信原則予
      斟酌後，認為使其他部分發生效力，並不違反雙方當事人
      之目的者，始足當之，最高法院七十五年台上字第一二六
      一號著有判例可資參照。經查，系爭未保存登記建物坐落
      於系爭土地上，系爭土地既編定為特定專用區農牧用地，
      依修正前土地法第三十條之規定，其所有權人須有自耕能
      力，則系爭建物之存在顯係為供輔助土地農作之用，始有
      其實益，自須與土地相結合，始能貫徹農地農用之目的，
      且一般交易習慣，購買坐落共有土地之建物時，通常會一
      併購買該土地應有部分，此由被告變賣龔路華之遺產時，
      系爭土地應有部分與系爭建物係合併出賣至明，原告復陳
      述「土地部分無效，建物對原告並沒有用」等語，據此，
      足以推定被告出賣時，並無意使土地應有部分與建物分開
      出賣，蕭貴譜買受時，亦無就土地應有部分與建物分開單
      獨買受或單獨使用建物之意。故本件土地與建物合併買賣
      契約並無民法第一百十一條但書之適用，應認因其中農地
      應有部分之買賣無效，全部皆為無效。
八、綜上所述，系爭土地與建物之買賣契約既為無效，則被告自
    原告被繼承人蕭貴譜受領買賣價金五十一萬元，即無法律上
    之原因，從而，原告本於不當得利之法律關係，訴請被告返
    還該價金，自屬於法有據，應予准許。
九、末查，民法第一百八十一條前段固規定不當得利之受領人，
    除返還其所受之利益外，如本於該利益更有所取得者，並應
    返還。惟若事實上無更有所取得者，即無返還義務。本件原
    告依民法第一百八十二條第二項規定，併請求被告返還自八
    十三年九月八日起，按法定利率計算之利息，惟查，民法第
    一百八十二條第二項係指受領時知無法律上原因，或其後知
    之者即所謂惡意受領人而言，本件被告係因疏失，於拍賣公
    告中將地目誤繕為建地，致發生契約無效之結果，尚難認其
    受領價金時知無法律上之原因，又被告既否認其受領系爭買
    賣價金係出於不當得利，原告復未舉證證明被告於何時起知
    其受領價金無法律上原因，或曾通知被告返還系爭價金之不
    當利益，自難認被告係民法第一百八十二條第二項所規定之
    惡意受領人，本院亦無從認定被告於本件起訴前負有何遲延
    責任，原告復未舉證證明被告除收受系爭價金外，更有所取
    得，則其請求被告自受領價金翌日起加計依法定利率計算之
    利息，亦難認為有理由。次查，給付有確定期限者，債務人
    自期限屆滿時起，負遲延責任。給付無確定期限者，債務人
    於債權人得請求給付時，經其催告而未為給付，自受催告時
    起，負遲延責任。其經債權人起訴而送達訴狀，或依督促程
    序送達支付命令，或為其他相類之行為者，與催告有同一之
    效力。民法第二百二十九條第一項、第二項定有明文。本件
    原告本於不當得利之法律關係訴請被告返還受領之價金，既
    未定有給付期限，而起訴狀繕本於九十四年七月六日送達被
    告，有送達證書在卷可明，揆諸前開民法第二百二十九條第
    二項之規定，被告自起起訴狀繕本送達翌日即九十四年七月
    七日起應負遲延責任，則原告請求被告自九十四年七月七日
    起至清償日止，依法定利率年息百分之五計算之遲延利息，
    於法有據，應予准許，逾此範圍，為無理由，應予駁回。
十、兩造均陳明願供擔保，請准宣告假執行及免為假執行，就原
    告勝訴部分，均核無不合，爰分別酌定相當擔保金額併准許
    之。至原告敗訴部分，其假執行之聲請失所附麗，應併予駁
    回。
十一、據上論結，本件原告之訴為一部有理由，一部無理由，依
      民事訴訟法第七十九條、第三百九十條第二項、第三百九
      十二條第二項、第三項，判決如主文。
中　　華　　民　　國　　94　　年　　 9　　月　　8 　　日
                  民事第一庭    法　官　林逸梅
以上正本證明與原本無異
如不服本判決，應於送達後二十日內，向本院提出上訴狀並表明
上訴理由，如於本判決宣示後送達前提起上訴者，應於判決送達
後二十日內補提上訴理由書（須附繕本）。
中　　華　　民　　國　　94　　年　 　9　　月　　8 　　日
                                書記官　簡鳳儀
